【裁判字號】    98,上訴,2049
【裁判日期】    990203
【裁判案由】    公共危險
【裁判全文】
臺灣高等法院臺中分院刑事判決        98年度上訴字第2049號
上  訴  人
即  被  告  乙○○
輔  佐  人
即被告之姊  丙○○
選任辯護人  許錫津  律師
上列上訴人因公共危險案件，不服臺灣彰化地方法院97年度訴字
第3248號，中華民國98年8 月11日第一審判決（起訴案號：臺灣
彰化地方法院檢察署97年度偵字第6123號），提起上訴，本院判
決如下：
    主  文
原判決撤銷。
乙○○放火燒燬現供人使用之住宅，未遂，處有期徒刑壹年玖月
。緩刑肆年，緩刑期間付保護管束。
    事  實
一、乙○○為中度智能障礙者，對於風險認知與管理，及對於事
    情之判斷能力，較一般正常之成年人程度有明顯差距，致其
    辨識行為違法，及依該辨識而控制行為之能力顯著減低。又
    乙○○記憶幼時曾因開爐火煮東西，不慎燒燬部分廚房已遭
    到家人責罵禁止，知悉點火將可能延燒燒燬房屋，不可隨意
    引燃物品之違法性認識；且曾看過人家燒金紙，也知道金紙
    會整個燒起來，然後金紙就沒有了等，亦認識引燃物件會致
    延燒燒燬之實際經驗，惟因智能障礙致辨識能力顯著降低，
    其於民國97年5月26日凌晨3時5分許因睡不著覺，外出行至
    彰化縣彰化市○○路○段53巷33之1號甲○○住處靠西側窗後
    下方花台堆放雜物處，基於放火燒燬現供人使用住宅之犯意
    ，因知悉布料比較好燒，以沿途拾得之打火機1支（未扣案
    ）點燃該屋西側窗後下方雜物處之布料，不顧之前已認識不
    得隨意點火引燃物件、及引燃後如延燒將波及房屋，自應控
    制該行為但其能力顯著降低，旋將已燃之布料棄置雜物堆後
    離去，任其蔓延燃燒，火勢旋即自該處往上延燒進現供人使
    用之甲○○住屋西側窗戶及部分房間之牆面，幸為甲○○之
    媳婦賴靜如查覺而報警處理，由彰化縣消防局彰化東區分隊
    出動消防車前往灌救，火勢始被迅速控制，未再繼續延燒，
    而於同日凌晨3時35分許完全撲滅，惟仍致甲○○之該處住
    宅1 樓西面窗戶、廚房內部牆面及物品、工具間內部南側牆
    面、北側牆面及物品燻黑；工具間內部西側工具架上層角鋼
    燻黑、變色、彎曲較嚴重；工具架上端物品燻黑、變色、碳
    化，但未達於燒燬住宅或使該處喪失居住功能之程度而未遂
    。
二、案經甲○○訴由彰化縣警察局彰化分局報請臺灣彰化地方法
    院檢察署檢察官偵查起訴。
    理  由
壹、證據能力部分：
    按被告以外之人於審判外之陳述雖不符刑事訴訟法第 159條
    之 1至之4等4條之規定，而經當事人於審判程序同意作為證
    據，法院審酌該言詞陳述或書面陳述作成時之情況，認為適
    當者，亦得為證據；當事人、代理人或辯護人於法院調查證
    據時，知有刑事訴訟法第159條第1項不得為證據之情形，而
    未於言詞辯論終結前聲明異議者，視為有前項之同意，同法
    第159條之5定有明文。立法意旨在於傳聞證據未經當事人之
    反對詰問予以核實，原則上先予排除。惟若當事人已放棄反
    對詰問權，於審判程序中表明同意該等傳聞證據可作為證據
    ；或於言詞辯論終結前未聲明異議，基於尊重當事人對傳聞
    證據之處分權，及證據資料愈豐富，愈有助於真實發見之理
    念，且強化言詞辯論主義，使訴訟程序得以順暢進行，上開
    傳聞證據亦均具有證據能力。本案判決下列所引用之各該被
    告以外之人於審判外之陳述（包含書面陳述），性質上均屬
    傳聞證據，檢察官、被告、辯護人迄本院言詞辯論終結前，
    均未主張有刑事訴訟法第159條第1項不得為證據之情形，本
    院審認上開證據作成時之情況，認應無違法或不當情事，與
    本案待證事實間復具有相當之關聯性，以之作為證據應屬適
    當，依刑事訴訟法第 159條之5第2項之規定，均有證據能力
    ，合先敘明。
貳、實體部分：
一、訊據被告乙○○固坦承於前揭時、地持打火機點燃告訴人甲
    ○○住處後方放置之布料，惟矢口否認有放火燒燬住宅未遂
    犯行，辯稱：伊只是撿到打火機點點看布會不會燒起來，點
    火之後就直接回家云云；辯護人則為被告辯護稱：被告不知
    道燃燒布後續會造成延燒房屋，其不知前燃燒布之行為是違
    法的，且其殘障手冊記載為重度智能障礙，被告並無責任能
    力，且被告主觀未能預見延燒房屋，至多應僅構成燒燬他人
    之物犯行云云。經查：
（一）前開犯罪事實，業據被告供稱其於案發時撿到的打火機，
      行經告訴人甲○○住屋後方堆放雜物處、繼以打火機點燃
      該處之布料後丟棄雜物堆離去等語；及證人即告訴人甲○
      ○於原審審理時證稱，當天早上是伊媳婦要叫小孩子起床
      尿尿，發現後面有聲音以為遭小偷，要伊太太出去看才發
      現燒起來，當時伊從樓中樓往下注水，但已經不能熄火，
      而平常1樓後面窗戶是伊放工具的場所，可能有手套或擦
      車毛巾隨手放在那邊等語甚詳。而該火災現場嗣經彰化縣
      消防局派員前往勘查結果，認依據燃燒後狀況，以1樓工
      具間內部西側受燒情形較為嚴重，且越靠西側窗戶變色情
      形特別明顯，又西側外牆鐵製窗戶受火流波及燃燒後，燻
      黑、變色情形最為嚴重，且下端花台堆放之雜物受火流波
      及燃燒後，燻黑、變色、燒失情形特別明顯，顯示火勢由
      該花台堆放之雜物處向四周延燒，是依據現場火流延燒路
      徑與相關人員所述研判，斷定起火處位於1樓西面鐵製窗
      戶外牆（後庭院）下端花台堆放之雜物附近，檢視該處未
      擺放可造成火災之發火器具，而案發時適值深夜、且起火
      處位於他人可任意通過之開放空間旁，故以外來人為縱火
      引起火災之可能性較高等語，亦有該局97年6月6日火災原
      因調查報告書1份附警卷可參；此外，復有監視器翻拍照
      片在卷可稽，參酌前開被告所供其於當日持撿到的打火機
      點燃告訴人甲○○住處後方放置之布料等語，且與告訴人
      所陳其住處1樓後面窗戶是伊放工具的場所，可能有手套
      或擦車毛巾隨手放在那邊等節亦屬相吻，則被告引燃該處
      布料，其旁尚有堆置雜物，因此引燃火勢，致延燒該屋之
      過程，核與本案調查引發燃燒之結果一致，足見應係被告
      所為，堪予認定。
（二）按行為時因精神障礙或其他心智缺陷，致不能辨識其行為
      違法或欠缺依其辨識而行為之能力者，不罰。行為時因前
      項之原因，致其辨識行為違法或依其辨識而行為之能力，
      顯著減低者，得減輕其刑。前二項規定，於因故意或過失
      自行招致者，不適用之。又行為人對於構成犯罪之事實，
      預見其發生，而其發生並不違背其本意者，以故意論，刑
      法第19條、第13條第2項分別定有明文。本件被告及辯護
      人雖以前詞置辯，惟被告於精神鑑定時自述曾因開爐火煮
      東西，不慎燒燬部分廚房而遭到家人責罵等語（參偵查卷
      第30頁）；復於原審審理時供稱，伊知道打火機可以點火
      ，所以伊就點點看能不能燒起來，伊會去點燃布而不是其
      他東西，是因為伊知道布比較好燒，伊有看過人家燒金紙
      ，也知道金紙會整個燒起來，然後金紙就沒有了，後來伊
      一點完火就直接回家，並沒有留在現場等語（參原審卷第
      72至73頁）；且被告經送行政院衛生署彰化醫院鑑定結果
      ：被告智能障礙程度影響其程度屬「顯著降低」，並補充
      說明對被告鑑定時均屬事後回憶，"智能障礙"本身屬於病
      程起伏相對較小的精神狀態，長時間變動不大，一般而言
      "中度智能障礙"可以粗淺辨識危險行為(但未必知道是違
      法行為)，然而辨識能力不完整，可能未必能判斷除燃燒
      布外，將導致後續延燒的較嚴重後果等情，有該院98年12
      月28日彰精醫字第0980008871號函在卷可佐。然查，被告
      曾因開爐火煮東西，不慎燒燬部分廚房而遭到家人責罵乙
      節，被告猶能記憶陳明，其主觀上當確知點火燃燒可能造
      成物品燒燬、甚至波及家屋焚燬之可能，又供承為此曾燒
      燬部分廚房遭家人責備乙節，即無不知該行為係遭禁止、
      而具違法性之認識；其亦供明該堆雜物中之布料比較好燒
      ，且見過人家燒金紙，金紙整個燒起來後就燒燬沒有了乙
      情，亦徵其確知物品引燃將延燒及他物，甚至會造成屋舍
      全然燬滅之認識，然查被告於案發時精神狀態程度為"中
      度智能障礙"，與常人有異、但仍可粗淺辨識危險行為，
      亦即其可粗淺認識不得隨意點火引燃物件、及引燃後會延
      燒波及屋，自應控制該行為但其能力已顯著降低，仍著手
      點燃布料、棄置雜物堆後旋離去，致延燒及現供告訴人使
      用之住屋如前所述，被告犯案時既能粗淺辨識其行為違法
      或依其辨識而行為之能力，猶為本案犯行當仍具可責性，
      殆屬無疑。辯護人所辯被告不知燃燒之布將延燒他物而無
      違法性、其為重度智能障礙而無責任能力，或主觀未能預
      見延燒房屋，至多僅構成燒燬他人之物犯行云云，核與被
      告所供曾經歷及記憶之應驗有所出入，被告顯然粗淺瞭解
      點燃布料引燃、將會延燒燒燬住屋之後果，卻仍點燃該易
      燃布料、棄置於雜物中任其延燒，終致告訴人住屋1樓工
      具間內部西側受燒較嚴重，越靠西側窗戶變色情形特別明
      顯，又西側外牆鐵製窗戶受火流波及燃燒後，燻黑、變色
      情形最為嚴重，及下端花台堆放之雜物受火流波及燃燒後
      ，燻黑、變色、燒失情形，本件被告具粗淺辨知其點火引
      燃將造成他人住宅遭燒燬可能之結果，自難辯謂其不知縱
      火後果將延燒房屋及不知此行為係不被允許、及僅係燒燬
      他人之物、並無燒燬現供人使用住宅之故意云云，臨訟卸
      飾其責，是被告及辯護人前開所辯，不足採信。
（三）綜上所述，本件事證已臻明確，被告前述犯行洵堪認定，
      應予依法論罪科刑。
二、論罪科刑：
（一）按刑法第173條第項所謂放火燒燬現供人使用之住宅，必
      須房屋構成之重要部分已燒燬，如僅房屋內之傢俱、物件
      燒燬，房屋本身尚未達喪失其效用之程度，即不能依該條
      項論罪（最高法院79年度臺上字第2656號判決意旨參照）
      。而證人即告訴人甲○○於本院審理中證稱，主要是電器
      、家具、窗框被燒壞，工具間裡的工具都被燒光光，天花
      板以1樓後方那間水泥脫落情形最嚴重，但都是表皮掉落
      ，也沒有燒到樑柱等語（參原審卷第69至70頁）；而觀諸
      卷附火災現場照片所示，該房屋之外觀仍屬完整，僅西面
      1 樓窗戶附近燻黑情形較明顯，屋內除工具間內部工具架
      上物品燒燬碳化較嚴重，及工具架上方天花板水泥脫落外
      ，其餘多係牆面燻黑，天花板及牆壁仍完整留存，整棟房
      屋鋼筋並未外露，樑柱、結構等重要部分未遭破壞，有現
      場平面位置圖、暨照片41張在卷可稽（參警卷內彰化縣消
      防局火災原因調查報告書第19至32頁）。由現場照片觀之
      ，該屋尚未達喪失或變更該房屋效用之程度，是核被告所
      為，係犯刑法第173條第3項、第1項之放火燒燬現供人使
      用之住宅未遂罪，檢察官認被告乙○○係犯刑法第173 條
      第1項之放火燒燬現供人使用之住宅既遂罪，尚有誤會，
      應併敘明（惟無須引用刑事訴訟法第300條變更起訴法條
      ，最高法院87年度臺上字第3234號判決意旨參照）。
（二）被告實施本件放火犯行而未生住宅燒燬之結果，為未遂犯
      ，應依刑法第25條第2項之規定，按放火燒燬現供人使用
      住宅既遂犯之刑減輕之。
（三）另刑法第173條第1項放火燒燬現有人使用之住宅罪，其直
      接被害法益，為一般社會之公共安全，雖同時侵害私人之
      財產法益，但仍以保護社會法益為重，況放火行為原含有
      毀損性質，而放火燒燬現供人使用之住宅罪，自係指供人
      居住房屋之整體而言，應包括牆垣及該住宅內所有設備、
      傢具、日常生活上之一切用品；故一個放火行為，若同時
      燒燬住宅內與該住宅內所有其他物品，無論該其他物品為
      他人所有或自己所有，與同時燒燬數犯罪客體者之情形不
      同，均不另成立刑法第175條第1項或第2項放火燒燬住宅
      以外他人或自己所有物罪（最高法院79年臺上字第1471號
      判例意旨參照），是被告以一放火行為，固同時燒燬告訴
      人所有、現供人使用之住宅內之家具、電器等物，仍僅成
      立刑法第173條第3項、第1項之放火燒燬現供人使用之住
      宅未遂罪。
（四）再被告領有中華民國身心障礙手冊，固記載「重度智能障
      礙」，鑑定日期為71年5月10日，固有中華民國身心障礙
      手冊影本1份為證，辯護人並據此為被告辯稱，被告應屬
      行為時因精神障礙或其他心智缺陷，致不能辨識其行為違
      法或欠缺依其辨識而行為之能力云云。但被告之精神狀況
      ，經送請行政院彰化醫院鑑定結果，認被告目前為「中度
      智能障礙」患者(程度未若手冊所載之"重度智能障礙")，
      雖有34歲之生理年齡，但其心智功能約略仍是停留在小學
      1 、2年級階段，對於風險認知與管理，及對於事情之判
      斷能力較一般正常成年人程度有明顯差距，行為時處於精
      神耗弱狀態，對應刑法第19條之規定，就被告乙○○智能
      障礙程度，影響其程度屬「顯著減低者」等語，有該院精
      神鑑定報告書及補充說明在卷可稽（參同上偵查卷第30頁
      、原審卷第46至47頁、本院卷第54頁）。本院參酌被告對
      原審法院及本院審理時訊其為何放火，則一再供稱因為睡
      不著，撿到一個打火機，就點點看會不會燒起來等情，及
      其鑑定時陳述過去經驗等節綜觀，堪認被告對於外界事務
      之知覺、理會危險及判斷作用，僅較普通人之平均程度顯
      然減退，致其自由決定意思之能力較常人為差，並非毫無
      辨識能力；且據被告於鑑定時及審理當庭對答、陳述之情
      形以觀，被告反應、理解能力雖有遲緩情形，惟尚能理解
      問答內容粗淺表達其意，參以行政院衛生署彰化醫院補充
      說明謂：智能障礙本身屬於病程起伏相對較小的精神疾患
      ，長時間變動不大等語（見本院卷第54頁），而上開鑑定
      報告亦稱，雖無法釐清為何於間隔26年之時空背景下智能
      鑑定結果有此差異(初係重度智能障礙、現呈中部智能障
      礙)，但學理及實務上均見這樣的智能障礙係可經由不斷
      地教育及訓練，使其判斷力和處事能力獲得改善等語。另
      經本院向中央健康保險局、信生醫院、漢銘醫院、張啟杉
      皮膚科診所、冠頤中醫診所函查結果，被告於95年至97年
      10月間均無因智能障礙或精神疾病而就診，有上開機關、
      醫院函覆在卷可稽（見本院卷第41至42、51至53、59至62
      頁），其中漢銘醫院亦函稱被告於97年1月24日因急性腸
      胃炎併脫水住院治療，病患無明顯精神疾病，住院期間其
      行為未見特別異常，於同年月30日出院後迄未至該院就診
      過等，亦有該院函附卷可佐（見本院卷第52頁），是本院
      衡酌上開觀察、函查及鑑定結果，認被告行為時屬中度智
      能障礙造成心智缺陷，其辨識行為違法或依其辨識而行為
      之能力，僅較一般人顯著減低，但尚未至不能辨識其行為
      違法或欠缺依其辨識而為行為之情狀，爰依刑法第19條第
      2 項規定遞減其刑。
（五）原判決認被告罪證明確而予科刑，固非無見，惟查：(一)被
      告為中度智能障礙者，但其於案發時引燃布料，原審憑何
      認定被告在主觀上認識點火放火行為之違法性，或客觀上
      如何認識延燒會燒燬上開現供人使用之住宅之粗淺辨識能
      力，均未及載述，已有未合。(二)被告素行良好，但其案發
      時精神狀態為中度智能障礙者，在認知功能上明顯偏低，
      尤其在一般常識與社會理解能力方面，可能反應在日常生
      活與人際互動上的障礙，心智尚非如一般人正常，於案發
      時單純因為夜深睡不著覺，外出閒逛撿到一個打火機，就
      點點看布料會不會燒起來，既見引燃布料憑其過去記憶之
      粗淺認識，即應控制不讓該布料延燒，竟棄置火種於告訴
      人住屋花台下之雜物堆致延燒及屋等節，核與其他意在放
      火燒燬現供人使用之住宅者，事前預謀添購汽油、放火器
      材引燃之危害程度或惡性顯然有別，原審固依刑法第19條
      第2項規定減輕其刑而量處被告有期徒刑2年2月，本院衡
      酌全案情節認量刑容有稍重，亦有未洽。被告上訴否認犯
      行，惟本件事證已明，業如前述，其上訴固無理由，惟原
      判決既有上述可議之處，自屬無可維持，應由本院將原判
      決撤銷改判。爰審酌被告乙○○前無不法犯罪前科紀錄，
      素行尚佳，有臺灣高等法院被告前案紀錄表在卷可查；惟
      於住宅外任意引火燃燒，未顧及火勢引燃所為將對於現供
      人使用之房屋及屋內之人可能造成之嚴重危害之後果，其
      智能障礙情狀、犯罪後態度等，且造成告訴人之損害約十
      餘萬元，尚非嚴重但未與告訴人達成和解彌補損害等一切
      情狀，量處如主文第2項所示之刑。末查，被告乙○○前
      未曾受有期徒刑以上刑之宣告，有臺灣高等法院被告前案
      紀錄表在卷可稽，又案發時係受中度智能障礙影響其辨識
      能力併一時失慮所致，且事後已坦承犯行，具見悔意，經
      此刑之宣告後，應知警惕而無再犯之虞，本院衡酌全案情
      節因認被告以暫不執行其刑為當，爰依刑法第74條第1項
      第1款規定，併諭知緩刑4年，以勵自新。又審酌被告係中
      度智能障礙者，自制能力較低，若未有相當之保護與約束
      ，仍對社會有潛在危險性，故爰依刑法第93條第1項規定
      ，併予諭知在緩刑期間交付保護管束。
據上論斷，應依刑事訴訟法第369條第1項前段、第364條、第299
條第1項前段，刑法第173條第3項、第1項、第25條第2項、第19
條第2項、第74條第1項第1款、第93條第1項，判決如主文。
本案經檢察官丁○○到庭執行職務。
中    華    民    國    99    年    2     月    3    日
            刑事第七庭    審判長法  官  林  榮  龍
                                法  官  江  錫  麟
                                法  官  張  惠  立
上列正本證明與原本無異。
如不服本判決應於收受送達後十日內向本院提出上訴書狀，其未
敘述上訴理由者，並得於提起上訴後十日內向本院補提理由書 (
均須按他造當事人之人數附繕本)「切勿逕送上級法院」。
                                書記官  陳  慈  傳
中    華    民    國    99    年    2     月    5    日
附錄：本案論罪科刑法條全文
中華民國刑法第173條
放火燒燬現供人使用之住宅或現有人所在之建築物、礦坑、火車
、電車或其他供水、陸、空公眾運輸之舟、車、航空機者，處無
期徒刑或 7 年以上有期徒刑。
失火燒燬前項之物者，處 1 年以下有期徒刑、拘役或 5 百元以
下罰金。
第 1 項之未遂犯罰之。
預備犯第 1 項之罪者，處 1 年以下有期徒刑、拘役或 3 百元
以下罰金。

司法院資訊處製作；財團法人民間司法改革基金會備份。
